臺灣臺北地方法院民事判決　　　　　　 95年度簡上字第648號
上　訴　人　三商電腦股份有限公司
法定代理人　宇○○
訴訟代理人　吳佩真律師
　　　　　　吳志勇律師
複　代理人　Ｈ○○
被上訴人　　己○○
　　　　　　Ｂ○○
　　　　　　Ｇ　○
　　　　　　玄○○
　　　　　　　　　　　　號4樓
　　　　　　戌○○
　　　　　　甲○○
　　　　　　寅○○
　　　　　　丁○○
　　　　　　庚○○
　　　　　　申○○
　　　　　　Ｊ○○
　　　　　　壬○○
　　　　　　子○○
　　　　　　丙○○
　　　　　　未○○
　　　　　　乙○○
　　　　　　辛○○
　　　　　　Ｆ○○
　　　　　　　　　　　　之2
　　　　　　Ｉ○○
　　　　　　　　　　　　8號
　　　　　　宙○○
　　　　　　　　　　　　12號
　　　　　　Ｄ○○
　　　　　　　　　　　　3
　　　　　　午○○
　　　　　　　　　　　　樓
　　　　　　黃○○○
　　　　　　Ａ○○
　　　　　　　　　　　　弄5號
　　　　　　巳○○（原名張儷螢）
　　　　　　地　○
　　　　　　酉○○
　　　　　　辰○○
　　　　　　Ｋ○○
　　　　　　癸○○
　　　　　　卯○○
　　　　　　丑○○
　　　　　　　　　　　　弄2號4樓
　　　　　　亥○○
　　　　　　戊○○（原名呂麗芬）
上列當事人間請求返還不當得利事件，上訴人對於民國95年3月
10日本院臺北簡易庭第一審判決（95年度北簡字第11836號）提
起上訴，本院於民國96年12月3日辯論終結，茲判決如下：
    主    文
上訴駁回。
第二審訴訟費用由上訴人負擔。
    事實及理由
一、本件被上訴人己○○、Ｂ○○、Ｇ○、玄○○、戌○○、甲○○、寅○○、丁○○、申○○、Ｊ○○、壬○○、子○○
    、丙○○、未○○、乙○○、辛○○、Ｆ○○、Ｉ○○、宙
    ○○、Ｄ○○、午○○、黃○○○、Ａ○○、巳○○、地○
    、酉○○、辰○○、Ｋ○○、癸○○、卯○○、丑○○、亥
    ○○、戊○○未於言詞辯論期日到場，核無民事訴訟法第
    386條各款所列情形，爰依上訴人之聲請，由其一造辯論而
    為判決。
二、上訴人即原告起訴主張：
（一）上訴人與訴外人國泰世華商業銀行股份有限公司（下稱國
      泰世華銀行）訂有承攬契約，負責國泰世華銀行自動提款
      機之電腦程式設計及維修等工作。詎於民國93年12月1日
      至6日間，因自動提款機電腦程式故障，竟發生被上訴人
      等提領現金而未從被上訴人等人之銀行帳戶扣款之情事，
      致國泰世華銀行遭受新臺幣（下同）8,741,400元之損失
      。按上訴人與國泰世華銀行簽訂協議書時，國泰世華銀行
      已陸續向各該金融機構催索共計350萬元，故僅剩5,241,4
      00元尚未追回。上訴人為示負責，已於93年12月31日先行
      賠償國泰世華銀行5,241,400元。被上訴人等人之行為屬
      無法律上之原因而受利益，致國泰世華銀行受有損害，被
      上訴人等人自應對國泰世華銀行負返還不當得利之責。國
      泰世華銀行同意將其對被上訴人等人之不當得利返還請求
      權讓與上訴人，上訴人則以本訴狀繕本之送達作為對被上
      訴人等人債權讓與之通知，爰依民法第179條、第294 條
      之規定，提起本訴，請求被上訴人等人返還如訴之聲明之
      金額及利息等語（原審為上訴人敗訴之判決，上訴人聲明
      不服提起上訴）。併為上訴聲明：原判決廢棄，及：
    (一)被上訴人己○○應給付上訴人2,000元，及自93年12月5日
      起至清償日止，按年息5%計算之利息。
    (二)被上訴人Ｂ○○應給付上訴人2,300元，及自93年12月4日
      起至清償日止，按年息5%計算之利息。
    (三)被上訴人Ｇ○應給付上訴人23,000元，及自93年12月5日
      起至清償日止，按年息5%計算之利息。
    (四)被上訴人玄○○應給付上訴人3,000元，及自93年12月5日
      起至清償日止，按年息5%計算之利息。
    (五)被上訴人戌○○應給付原告4,000元，及自93年12月4日起
      至清償日止，按年息5%計算之利息。
    (六)被上訴人甲○○應給付原告3,000元，及自93年12月4日起
      至清償日止，按年息5%計算之利息。
    (七)被上訴人寅○○應給付原告12,000元，及自93年12月5日
      起至清償日止，按年息5%計算之利息。
    (八)被上訴人丁○○應給付原告5,000元，及自93年12月4日起
      至清償日止，按年息5%計算之利息。
    (九)被上訴人庚○○應給付原告4,500元，及自93年12月6日起
      至清償日止，按年息5%計算之利息。
    (十)被上訴人申○○應給付原告10,000元，及自93年12月4日
      起至清償日止，按年息5%計算之利息。
    (十一)被上訴人Ｊ○○應給付原告1,000元，及自93年12月5日起
      至清償日止，按年息5%計算之利息。
    (十二)被上訴人壬○○應給付原告1,000元，及自93年12月5日起
      至清償日止，按年息5%計算之利息。
    (十三)被上訴人子○○應給付原告5,000元，及自93年12月5日起
      至清償日止，按年息5%計算之利息。
    (十四)被上訴人丙○○應給付原告1,000元，及自93年12月5日起
      至清償日止，按年息5%計算之利息。
    (十五)被上訴人未○○應給付原告2,000元，及自93年12月2日起
      至清償日止，按年息5%計算之利息。
    (十六)被上訴人天○○應給付原告2,000元，及自93年12月5日起
      至清償日止，按年息5%計算之利息。
    (十七)被上訴人乙○○應給付原告10,000元，及自93年12月5日
      起至清償日止，按年息5%計算之利息。
    (十八)被上訴人辛○○應給付原告1,000元，及自93年12月2日起
      至清償日止，按年息5%計算之利息。
    (十九)被上訴人楊啟宏應給付原告15,000元，及自93年12月5日
      起至清償日止，按年息5%計算之利息。
    (二十)被上訴人Ｉ○○應給付原告4,000元，及自93年12月4日起
      至清償日止，按年息5%計算之利息。
    被上訴人宙○○應給付原告13,000元，及自93年12月6日
      起至清償日止，按年息5%計算之利息。
    被上訴人Ｄ○○應給付原告20,000元，及自93年12月4日
      起至清償日止，按年息5%計算之利息。
    被上訴人午○○應給付原告13,000元，及自93年12月5日
      起至清償日止，按年息5%計算之利息。
    被上訴人黃○○○應給付原告2,000元，及自93年12月6日
      起至清償日止，按年息5%計算之利息。
    被上訴人Ａ○○應給付原告5,000元，及自93年12月5日起
      至清償日止，按年息5%計算之利息。
    被上訴人巳○○應給付原告6,000元，及自93年12月6日起
      至清償日止，按年息5%計算之利息。
    被上訴人地○應給付原告1萬元，及自93年12月4日起至清
      償日止，按年息5%計算之利息。
    被上訴人酉○○應給付原告1萬元，及自93年12月2日起至
      清償日止，按年息5%計算之利息。
    被上訴人辰○○應給付原告1,000元，及自93年12月4日起
      至清償日止，按年息5%計算之利息。
    被上訴人Ｋ○○應給付原告15,000元，及自93年12月6日
      起至清償日止，按年息5%計算之利息。
    被上訴人Ｅ○○應給付原告3,000元，及自93年12月4日起
      至清償日止，按年息5%計算之利息。
    被上訴人卯○○應給付原告1,000元，及自93年12月4日起
      至清償日止，按年息5%計算之利息。
    被上訴人Ｃ○○應給付原告5,000元，及自93年12月4日起
      至清償日止，按年息5%計算之利息。
    被上訴人丑○○應給付原告1,000元，及自93年12月5日起
      至清償日止，按年息5%計算之利息。
    被上訴人亥○○應給付上訴人2,000元，及自93年12月6日
      起至清償日止，按年息5%計算之利息。
    被上訴人戊○○應給付上訴人15,000元，及自93年12月4
      日起至清償日止，按年息5%計算之利息。
    願供擔保，請准宣告假執行。
（二）被上訴人均非國泰世華銀行之存款戶（卷一第216至217頁
      ），各被上訴人以原存戶提款卡透過國泰世華銀行自動櫃
      員機內所附設之自動化機器共用系統，向各被上訴人之存
      款銀行跨行提領存款，因自動櫃員機與自動化機器共用系
      統發生故障，致存款銀行未為帳戶扣款及發出付款指示下
      ，國泰世華銀行之自動櫃員機仍吐鈔予被上訴人，致國泰
      世華銀行無從透過財金公司之結算系統向存款銀行請求支
      付代墊款項，被上訴人就系爭款項與國泰世華銀行間無消
      費寄託關係存在，其存款銀行亦未依其與原存款戶之消費
      寄託關係進行扣款，受領系爭款項自屬無法律上原因。國
      泰世華銀行復將對被上訴人之不當得利請求權讓與上訴人
      。
（二）對被上訴人Ｇ○答辯部分：因提款機出問題致被上訴人領
      款未扣款，故從存摺影本看不出來有領款。
三、被上訴人方面答辯：
（一）被上訴人Ｇ○答辯：不清楚上訴人所述事實。台新銀行告
      知被上訴人提領情形正常。並聲明：上訴駁回。
（二）被上訴人庚○○答辯：僅向國泰世華銀行申請信用卡，未
      曾至該銀行之ATM領錢。有向台新銀行申請現金卡，並於
      93年12月曾預借現金，之後有協商還款。於上訴人所述時
      點，伊信用卡已刷爆，不可能有領錢而無記錄之情形。並
      聲明：上訴駁回。
（三）被上訴人申○○答辯：係上訴人電腦程式有問題。並聲明
      ：上訴駁回。
（四）被上訴人丑○○答辯：再與上訴人協商等語。
四、按無法律上之原因而受利益，致他人受損害者，應返還其利
    益。雖有法律上之原因，而其後已不存在者，亦同。民法第
    179條定有明文。本件上訴人主張於93年12月1日起至同年月
    6日止，因其為國泰世華銀行所設計之自動提款機程式發生
    故障，致被上訴人提領現金，未自渠等於銀行帳戶扣款等情
    ，認被上訴人獲有不當得利，而被上訴人非國泰世華銀行之
    客戶，而係台新銀行等銀行之客戶，因該系統故障致存款銀
    行未為帳戶扣款及發出付款指示下，國泰世華銀行之自動櫃
    員機吐鈔予被上訴人，致國泰世華銀行無從透過財金公司之
    結算系統向存款銀行請求支付代墊款項，被上訴人就系爭款
    項與國泰世華銀行間無消費寄託契關係存在，其存款銀行亦
    未依其與原存款戶之消費寄託關係進行扣款，受領系爭款項
    自屬無法律上原因等語。經查：
（一）按「寄託物為代替物時，如約定寄託物之所有權移轉於受
      寄人，並由受寄人以種類、品質、數量相同之物返還者，
      為消費寄託。自受寄人受領該物時，準用關於消費借貸之
      規定」，民法第602條第1項定有明文。存款戶將金錢存放
      於銀行，一般為消費寄託之法律關係。依上開規定準用民
      法消費借貸關係中民法第478條規定「借用人應於約定期
      間內，返還與借用物種類、品質、數量相同之物。未定返
      還期限者，借用人得隨時返還，貸與人亦得定一個月以上
      之相當期限，催告返還」，存款戶對於銀行有請求返還寄
      託物之債權。而存款戶對銀行現行請求返還寄託物之方法
      ，除以現場臨櫃方式領取金錢外，常以銀行所設之自動提
      款機領取所存之款項。
（二）另查，自動提款機（有稱自動櫃員機）係銀行或其他金融
      機構為節省人力及便利與於其往來之存款戶辦理帳戶餘額
      查詢、提款、轉帳、繳納費用、信用卡預借現金或以現金
      卡借款等功能之機器。又國內各家銀行或金融機構加入財
      金資訊股份有限公司（下稱財金公司）所建構之網路系統
      ，由財金公司連結各家銀行或金融機構所建構之系統，所
      以銀行存款戶、信用卡及現金卡持卡人得於本行或他行或
      其他機構之自動提款機提取現金，各家銀行則透過財金公
      司跨行支付結算系統作清算或結算。存款戶或信用卡、現
      金卡之持卡人不論於本行或他行（或機構）自動提款機插
      入金融卡或信用卡、現金卡後，均會依該自動提款機之指
      示再行輸入與本行預定之密碼，確認客戶或持卡人之身分
      ，銀行依其與客戶所訂之契約給付金錢。如係存款戶於本
      行自動提款機領取金錢，其所領取之金錢，自係存款戶依
      上開消費寄託關係請求給付消費寄託之金錢；如係信用卡
      預借現金或現金卡借款，則為銀行依其所訂之契約給付借
      款，存款人或信用卡、現金卡持卡人受領該所領款項，係
      基於渠等與銀行間之消費寄託關係或信用卡契約、現金卡
      契約之借貸關係，其所受領款項，自屬有法律上之原因。
      至於存款戶或信用卡、現金卡所借款項未能於該自動提款
      機作記錄，該記錄僅係作為銀行或其他金融機構與存款戶
      存款往來之參考資料，或作為確認存款往來之證據方法。
      尚難認為因該自動提款機於存款戶提款後，因自動提款機
      之因素未記錄該筆提款資料，即認為存款戶該筆款項之受
      領係無法律上之原因。
（三）至於存款戶或信用卡、現金卡持卡人使用他行或其他金融
      機構之自動提款機領取款項，如前所述，亦會經由使用自
      動提款機之人插入金融卡或信用卡、現金卡，並依該自動
      提款機之指示，輸入與本行預先約定之密碼。而該自動提
      款機經由前揭所述之銀行或其他金融機構跨行系統，讀取
      存款戶或信用卡、現金卡持卡人留存於本行，而依本行所
      輸入之資料，確認存款戶或信用卡、現金卡持卡人身分後
      ，依本行所留存之資料，依各該契約關係，提供自動提款
      機所能提供之服務。是存款戶或信用卡、現金卡持卡人縱
      使用他行或金融機構之自動提款機，該他行或金難融機構
      自動提款機亦係立於使用人之地位，為與該存款卡或信用
      卡、現金卡持卡人往來之本行履行契約之地位而提供契約
      義務，則該他行或金融機構所提供之款項，雖係該他行或
      金融機構之金錢，惟該他行或其他金融機構，仍可提出其
      他證據證明，經由上開跨行支付結算系統，與本行結算。
      而存款戶或信用卡、現金卡持卡人受領自他行或金融機構
      自動提款機立於本行使用人地位給付所提領之款項，亦係
      基於與本行間之消費寄託關係或信用卡契約、現金卡契約
      之借貸關係，其所受領款項，亦有法律上之原因。
（四）本件依上訴人之陳述，被上訴人縱使非國泰世華銀行之存
      款戶，或非與國泰世華訂有預借現金之信用卡或現金卡持
      卡人，然依前開說明，被上訴人使用國泰世華銀行之自動
      提款機，即便有未將各該被上訴人提款予以記錄之情形，
      國泰世華銀行亦係基於使用人之地位，為與被上訴人存款
      往來或訂立信用卡、現金卡契約之銀行或金融機構履行契
      約義務，渠等自國泰世華銀行受領款項，仍係有法律上之
      原因，不因國泰世華銀行未予記錄而變成無法律上之原因
      。是依上訴人之主張，縱認國泰世華銀行受有損害，與上
      訴人所主張民法第179條規定不當得利之構成要件，仍有
      未合。再被上訴人使用國泰世華銀行自動提款機，應均有
      插入卡片並經密碼驗證之情形，於驗證通過後而領取款項
      ，此時，國泰世華銀行之自動提款機於驗證時即已讀取與
      被上訴人存款往來銀行，或所訂立之信用卡、現金卡契約
      之持卡人之銀行於電腦中所留存之資料，否則無從驗證被
      上訴人所輸入之密碼，此益證被上訴人自國泰世華銀行自
      動提款機領取款項，國泰世華銀行確係立於履行與其他金
      融機構所簽契約之使用人地位而為給付。上訴人辯稱被上
      訴人透過國泰世華銀行自動提款機內所附設之自動化機器
      共用系統，向各被上訴人之存款銀行提領存款，其實際為
      清償者為各被上訴人之存款銀行，非國泰世華銀行，國泰
      世華銀行非被上訴人之存款銀行，無權亦無從修正電腦程
      式及存檔資料，無法逕自對被上訴人扣款，而在國泰世華
      銀行自動提款機故障之情形，因自動提款機未接獲發卡銀
      行之付款指示，但仍有吐鈔之動作，不得謂其受領款項係
      本於渠等與發卡銀行間之消費寄託關係，而認被上訴人受
      領款項係有法律上之原因云云，即無可取。
五、綜上所述，上訴人本於不當得利之法律關係，請求被上訴人
    給付如聲明所示之金額，為無理由，應予駁回。上訴意旨指
    摘原判決不當，求予廢棄改判，為無理由，應予駁回。
六、本件事證已臻明確，兩造其餘主張陳述及所提之證據，經審
    酌後於本件判決結果無影響，爰不逐一論駁，附此敘明。
七、據上論結，本件上訴為無理由，依民事訴訟法第436條之1第
    3項、第449條第1項、第78條第385條第1項前段，判決如主
    文。
中　　華　　民　　國　　96　　年　　12　　月　　17　　日
                  民事第二庭審判長法  官  黃蓓蓓
                                  法  官  吳淑惠
                                  法  官  蔡政哲
上為正本係照原本作成
不得上訴第三審
中　　華　　民　　國　　96　　年　　12　　月　　17　　日
                                  書記官  曾靖雯
